【裁判字號】    95,易,1909
【裁判日期】    951120
【裁判案由】    詐欺
【裁判全文】
臺灣臺北地方法院刑事判決              95年度易字第1909號
公  訴  人  臺灣臺北地方法院檢察署檢察官
被      告  乙○○原名范月丹.
選任辯護人  郭明松律師
            陳洵如律師
上列被告因詐欺案件，經檢察官提起公訴（95年度偵字第15756號）
，本院判決如下：
    主  文
乙○○無罪。
    理      由
一、公訴意旨略以：被告乙○○係址設台北市○○○路○段三七
    八之一號「阿丹美髮屋」之負責人，於民國九十二年五月八
    日晚間某時許，在上址店內工作時，因見另一美髮師丁○○
    甫離開其客戶丙○○身旁，即上前向丙○○詐稱：藍女積欠
    債務，其現在會妥善照顧藍女，未來會將該店一半股份轉讓
    予藍女，但現在藍女經濟情況不好，手頭缺錢，藍女希望商
    借新台幣（下同）五十萬元等語，因丙○○認為藍女與乙○○應已商議妥當，故未即向藍女查證，因此陷於錯誤，而於
    翌日（即九日）匯款二十五萬元之款項各一筆共計五十萬元
    至另一店員甲○○設於台灣企銀復興分行帳戶內，嗣後丙○○請求藍女返還款項時，藍女表示不知此事，丙○○始知受
    騙。因認被告乙○○涉犯刑法第三百三十九條第一項之詐欺
    取財罪嫌。
二、按犯罪事實應依證據認定之，無證據不得認定犯罪事實。不
    能證明被告犯罪者，應諭知無罪之判決。刑事訴訟法第一
    百五十四條第二項、第三百零一條第一項分別定有明文。又
    事實之認定，應憑證據，如未能發現相當證據，或證據不足
    以證明，自不能以推測或擬制之方法，以為裁判基礎，最高
    法院著有四十年台上字第八十六號判例可資參照。至告訴人
    之指訴，係以使被告受刑事訴追為目的，是以告訴人之指訴
    為證據方法，除其指訴須無瑕疵，且應有查與事實相符之佐
    證，始得資為判決之基礎，亦經最高法院著有五十二年台上
    字第一三００號及六十一年台上字第三０九九號判例可資參
    照。而所謂無瑕疵，係指被害人所為不利被告之陳述，與社
    會上一般生活經驗或卷存其他客觀事實並無矛盾而言；另所
    謂就其他方面調查認與事實相符，非僅以所援用之旁證足以
    證明被害結果為已足，尤須綜合一切積極佐證，除認定被告
    確為加害人之可能外，在推理上無從另為其他合理原因之假
    設，有一不合於此，即不能以被害人之陳述作為論斷之證據
    。
三、本件公訴人認被告涉犯前揭詐欺取財之犯行，無非係以告訴
    人丙○○於警訊、偵查中之指述、及證人丁○○、甲○○之
    證詞，並有台北銀行、彰化銀行匯款單各一紙在卷可稽為其
    主要論罪依據；訊據被告則堅詞否認有何上開犯行，辯稱：
    九十二年五月間，伊並非阿丹美髮屋之負責人，當時伊僅是
    設計師，受僱於甲○○，伊並未向丙○○說：丁○○積欠債
    務，會妥善照顧藍女，未來會將該店一半股份轉讓給與藍女
    ，現在藍女經濟不好，手頭缺錢，藍女希望商借五十萬元云
    云，錢是丁○○向丙○○借的，伊只在旁邊向丙○○說謝謝
    ，且這五十萬元不是伊收的，是否匯進甲○○之帳戶伊不清
    楚，丙○○與丁○○商談借款事務時，伊並未在場，是借完
    之後，丁○○告訴伊，伊才去向告訴人道謝等語（參見本院
    卷第三九頁反面）。
四、經查：
  (一)告訴人丙○○於九十二年五月八日晚間某時許，前往台北市
    ○○○路一段三七八之一號「阿丹美髮屋」消費後，旋於翌
    日（即同年五月九日）匯款五十萬元至該美髮店店員甲○○
    設於台灣中小企業銀行復興分行（下簡稱台灣企銀）帳號0
    0000000000號之帳戶內，且前揭款項多用於經營
    「阿丹美髮屋」所需之店租、貨款及員工薪資等管銷費用等
    情，業據被告自承不諱（參見本院卷第四十至四一頁、一０
    九頁），並經證人即告訴人丙○○、甲○○於本院審理中證
    述甚詳（參見本院卷第九八至一０一頁、一０四至一０八頁
    ），復有台灣企銀九十五年六月十四日九五復興字第０七０
    九五０００五二號函暨函附之開戶資料、活期存款客戶異動
    資料各一份、台北銀行入戶電匯回條、彰化銀行匯款回條聯
    各一紙在卷可憑（參見九十五年度他字第六九五號，下簡稱
    他字卷第三二至三三頁、四六至五一頁），此部分事實，固
    均無疑義。
  (二)然查，公訴人雖引用證人丙○○之證詞，認被告涉有前揭詐
    欺犯行，惟矧之證人丙○○所證述其遭詐欺之過程，尚有下
    列疑點，而難遽信為真：(1)依證人丙○○於本院審理中所證
    稱：我於九十二年五月八日去「阿丹美髮屋」作頭髮，當時
    因丁○○還在幫另一客人作頭髮，我就在旁邊看書，後來被
    告過來說丁○○從南部上來，將丁○○留在被告自己的店內
    ，並說會好好照顧丁○○，並說會把一半股份給丁○○，因
    為丁○○家裡缺錢，她南部的店收起來，丁○○想要認股份
    ，乙○○說要讓一部分股份給丁○○，丁○○想要跟我借錢
    ，但不好意思開口，後來被告拿了一張單子上面有手寫之戶
    名及帳號，要我於這兩天匯款，後來我就匯款給她，她說店
    裡生意還不錯，等丁○○賺到錢，會叫她每月還我一點，當
    時丁○○在幫其他客人吹頭髮，我和被告談時與丁○○中間
    有隔一個座位，相距約二公尺左右，後來丁○○就過來幫我
    作頭髮，作了約三小時等語（參見本院卷第九八至一百頁背
    面），且經證人丁○○到庭結證陳稱：被告與告訴人丙○○
    談話時，與我尚隔一個位置等語（見本院卷第一０四頁），
    則以告訴人指述其遭詐騙過程與丁○○之所在位置觀之，被
    告是否可能在僅相距一個座位之距離內，甘冒隨時遭丁○○
    聽聞之風險，而盜用丁○○名義，向告訴人丙○○借款五十
    萬元乙情，已甚為可疑；參以被告亦知悉丁○○稍後即將為
    告訴人丙○○作美髮服務，告訴人丙○○隨時有可能向丁○○查證上情或提及借、還款之時間及方式等細節，而苟告訴
    人上開指述為真，則被告非僅係以此挺而走險之方式，公然
    於丁○○面前為詐欺犯行，其後復任由告訴人丙○○與丁○○二人私自交談、相處達三小時之久，而竟全然不擔心其前
    開所為立即遭丁○○拆穿，亦有違常理。(2)又告訴人丙○○
    證稱：丁○○為我作頭髮之三小時內，我都未向丁○○求證
    ，借款後二、三個月，我才去向丁○○要求還錢云云（參見
    本院卷第九九至一百頁），然參之告訴人借款予丁○○之資
    金來源中二十五萬元係向同事借貸，另二十五萬元則是政府
    核發之殘障補助金乙情，業據其證述在卷（參見本院卷第一
    ０一頁），顯見告訴人並非經濟情況甚為富裕之人，從而其
    指稱：出借上開五十萬元款項前、及借款後二、三個月內均
    未向丁○○本人提及此事云云，亦難認與一般出借數十萬元
    款項均會與借款人言明還款方式及時間之社會交易常情相符
    ，而難以採信。
  (三)次查，公訴人依證人丁○○所證稱：伊當時並不知被告向告
    訴人借款五十萬元，是事後告訴人跟伊要這筆錢，伊才知情
    云云（參見本院卷第一０二頁反面），認被告係未經丁○○
    之委託，冒用其名義向告訴人詐欺金錢乙節，核與證人甲○○於偵查中所證稱：我記得五月八日那天，我在櫃臺做事，
    被告來告訴我她向告訴人借到錢，沒多久丁○○也走過來櫃
    臺，被告就告訴丁○○說有向告訴人借到錢了等語（參見偵
    卷第五頁），尚有未合，況證人丁○○就本件五十萬元之借
    貸關係究係存在於何債務人間乙節之證述，與之利害攸關，
    從而其是否為圖解免民事責任，而為不實之陳述，亦有疑義
    。再參諸被告供稱：伊於九十二年五月九日五十萬元匯款進
    來後，曾向公司借款十萬元，且係分次領走，有書立借據等
    語，核與證人甲○○於本院審理中所證稱：我記得在隔天五
    十萬元匯款進來時，丁○○與我及被告坐在辦公桌，丁○○
    說這個錢是公有，如被告要借款十萬元要簽借據，等於向公
    司借款十萬元等語相符，且證人丁○○於本院審理中亦證稱
    ：借款十萬元這件事，我於借款當日就在旁聽見被告在與甲○○談等語（見本院卷第一０三頁），復有被告所提出之現
    金借支單一紙附卷可稽（見同上卷第七一頁），顯見前開借
    款十萬元乙事，並非被告所憑空杜撰；而衡情苟被告當時仍
    係「阿丹美髮屋」之獨資負責人，其欲從中借款十萬元豈有
    書立借據予該公司之必要，佐以本案之借貸前，被告已於九
    十二年三月一日將該店頂讓予案外人石正浩，業據被告供述
    不諱（參見本院卷第一０九頁），且有讓渡書一份在卷可憑
    （見同卷第五五頁），徵之案外人石正浩復曾為丁○○交往
    之男友乙情，亦據證人丁○○證述屬實（見同卷第一０二頁
    反面），則被告辯稱：借款當時伊和丁○○已共同經營「阿
    丹美髮屋」等語，即非不可採信。而苟被告當時確與丁○○
    共同經營「阿丹美髮屋」，則證人丁○○亦有負責籌措該店
    資金之必要，是縱被告確有以公訴人所指之上開理由向告訴
    人借款，亦難認非係經證人丁○○授權為之，而供渠等二人
    共同經營「阿丹美髮屋」週轉之用，故證人丁○○之前開證
    述，仍有諸多可疑之處，尚不足作為被告有罪之證據。
五、綜上所述，告訴人之指述及證人丁○○之證詞，既有如上之
    瑕疵及可疑之處，且無法排除丁○○有委託被告向告訴人借
    款，以供渠等共同經營「阿丹美髮屋」之可能，則依訴訟上
    之待證事實「倘有懷疑，則從被告之利益作解釋」之證據法
    則，應認本件卷存之證據資料尚不足以證明被告犯罪，自應
    對被告作有利之認定，此外復查無其他積極證據足資證明被
    告有何詐欺之犯行，既不能證明被告犯罪，核諸前揭說明，
    自應由本院為被告無罪之諭知。
據上論斷，應依刑事訴訟法第三百零一條第一項，判決如主文。
本案經檢察官孫小萍到庭執行職務。
中   華    民    國    95    年    11    月     20    日
                  刑事第十三庭 審判長 法  官 黃雅君
                                      法  官 鍾素鳳
                                      法  官 吳佳薇
上正本證明與原本無異。
如不服本判決，應於判決送達後十日內向本院提出上訴狀（應抄
附繕本）。
告訴人或被害人如對於本判決不服者，應具備理由請求檢察官上
訴，其上訴期間之計算係以檢察官收受判決正本之日期為準。
中    華    民    國    95    年    11    月    21    日
                                      書記官 潘文賢


司法院資訊處製作；財團法人民間司法改革基金會備份。
